臺灣高等法院民事判決　九十二年度上字第三九六號
　　上　訴　人　乙○○
　　訴訟代理人　李聖隆律師
　　被　上訴人　甲○○
　　　　　　　　台北市立和平醫院
　　右　一　人
　　法定代理人　璩大成
　　共　　　同
　　訴訟代理人　李宜光律師
右當事人間請求損害賠償事件，上訴人對於中華民國九十二年三月二十一日臺灣臺北
地方法院第一審判決（九十一年訴字第一三一三號），提起上訴並為訴之追加，經本
院於九十二年十二月三十日言詞辯論終結，判決如左：
    主    文
上訴及追加之訴均駁回。
第二審訴訟費用由上訴人負擔。
    事    實
甲、上訴人方面：
一、聲明：求為判決：(一)原判決廢棄。(二)被上訴人應連帶給付上訴人新台幣三百萬元
    及自起訴狀繕本送達之翌日起至清償日止按年息百分之五計算之利息。(三)請准供
    擔保宣告假執行。
二、陳述：除與原判決記載相同者，茲引用之外，補稱略以：
　(一)原審就同意書上有空白欄未填，足以證明被上訴人甲○○未盡告知義務之部分未
　　予斟酌，亦未說明不予斟酌之理由，自有不合。
  (二)被上訴人甲○○主張其無過失之部分，依法應自負舉證責任，非由上訴人就被上
    訴人甲○○之過失負舉證責任。
三、證據：除援用原審之立證方法外，補提行政院衛生署衛生報導為證。
乙、被上訴人方面：
一、聲明：求為判決：上訴及追加之訴均駁回。
二、陳述：除與原判決記載相同者，茲引用之外，補稱略以：
    被上訴人否認醫療行為民法第一百九十三條之三之危險工作。故若上訴人依侵權
    行為之規定請求賠償，應先對被上訴人甲○○有故意或過失及造成上訴人眼睛傷
    口破裂間有因果關係負舉證責任。
三、證據：援用原審之立證方法。
    理    由
一、本件被上訴人台北市立和平醫院之法定代理人原為吳康文，已於本院審理中之民
    國（下同）九十二年六月六日變更為璩大成，業據其提出台北市政府府人二字第
    ０９２０２６５２１００號函可稽（見本院卷第五十一頁），並據璩大成具狀聲
    明承受訴訟（見本院卷五十頁），續行訴訟，核無不合，應予准許，合先陳明。
二、本件上訴人起訴主張：伊因右眼白內障，而接受被上訴人甲○○之建議，於民國
    （下同）八十九年十一月七日進行白內障摘除手術，惟被上訴人甲○○於手術前
    並未依醫療法之規定向其或陪同前往之家屬說明手術原因、手術成功率或可能發
    生之併發症及危險，以及病情、治療方針及預後情形；而其手術當時已有七十七
    歲之高齡，並不適合施行「超音波晶體乳化術」，然被上訴人甲○○竟疏於注意
    ，為其施行「超音波晶體乳化術」摘除白內障並植入人工水晶體，致伊右眼手術
    後，一直處於潮濕且流淚不止之狀態，視力變差並有眼痛，在第一次回診時，被
    上訴人甲○○告以前開情形係因伊年歲高，傷口癒合較慢，而第二次回診則以鼻
    淚管阻塞為由進行鼻淚管疏通手術，惟手術後流淚不止情形仍未改善，且出現嚴
    重散光現象，同年十二月五日第三次回診，被上訴人甲○○仍然診斷係因年事過
    高，恢復較慢。但伊返家後前開症狀並未改善，且視力更形惡化，於同年十二月
    六日另求診於丘子宏醫師，經其診斷認定為「右眼白內障術後，右眼角膜破裂」
    ，急需手術縫合，最後經台大醫院診斷結果認定「右眼視神經萎縮，無光覺」之
    身體重大傷害，而受有精神上之痛苦。被上訴人甲○○在手術前未依醫療法之相
    關規定告知上訴人手術之原因、手術成功率或可能發生之併發症及危險，違反保
    護他人之法令有過失；又採用不適當之「超音波晶體乳化術」，在手術後近一個
    月三次回診，均未能診斷出伊有角膜破裂之情形，顯有未善盡善良管理人之注意
    義務，對於醫療之給付義務，亦有過失，被上訴人和平醫院為被上訴人甲○○之
    僱佣人，對於被上訴人甲○○侵權行為及醫療上之過失，自應負連帶賠償責任；
    又被上訴人甲○○係被上訴人和平醫院之使用人，被上訴人甲○○因履行債務之
    過失，被上訴人和平醫院應負同一責任等情，爰依民法第一百八十四條第一項前
    段、第二項、第一百八十八條第一項前段、第二百二十四條、第二百二十七條、
    第二百二十七條之一、第一百九十一條之三規定，求為判命被上訴人連帶給付三
    百萬元之判決（上訴人於本院審理中追加自起訴狀繕本送達翌日起計算之法定遲
    延利息）。
　　被上訴人則以：上訴人眼睛傷口之破裂，係因外力所致，與伊手術間無因果關係
    係被上訴人甲○○所實施之手術，符合當代醫療技術水平，手術前已依醫療法相
    關規定對原告說明手術原因、成功率或可能發生之併發症及危險，伊在手術方法
    及醫療過程中，並無任何過失等語，資為抗辯。
三、上訴人主張伊因白內障，於八十九年十一月七日在被上訴人和平醫院接受被上訴
    人甲○○施行「超音波乳化術」摘除白內障手術，而伊手術後有流淚不止之情形
    ，三次回診均未改善，於八十九年十二月七日經診斷為右眼白內障術後右眼角膜
    破裂，最後經台大醫院診斷為右眼神經萎縮，無光覺之事實，業據其提出病歷記
    錄、診斷證明書為證（見原審卷第二八至三十頁），固堪信為真實。
四、查醫院實施手術時，應取得病人或其配偶、親屬或關係人之同意，簽具手術同意
    書及麻醉同意書；在簽具之前，醫師應向其本人或配偶、親屬或關係人說明手術
    原因，手術成功率或可能能發生之併發症及危險，在其同意下，始得為之。固為
    醫療法第四十六條第一項前段所明定。本件上訴人於實施手術前，經陪同前往之
    家屬崔延泰簽具手術同意書及麻醉同意書，上開同意書內載明經醫師詳細說明需
    實施手術之原因；手術成功率或可能發生之併發症及危險，同意由被上訴人台北
    市立和平醫院施行該項手術等語，此有手術同意書及麻醉同意書足憑（見原審卷
    第四五至四六頁），雖證人崔延泰證稱：上訴人並無接受手術的意願；上訴人不
    願意開刀，因為只有一個眼睛還可以用，上訴人很相信醫師的話，所以雖然不願
    意開刀，伊仍然簽手術同意書等情（見原審卷第一０六至一０七頁），惟據交付
    上開手術同意書之被上訴人和平醫院護士范筱玲於原審證稱：一般醫生都會跟病
    人解釋實施手術之原因，手術中、手術後之併發症與應注意事項，如果病人同意
    ，才會給手術同意書，並排手術時間，大部分醫師都會跟病人說明，該件係門診
    手術，意思是不用住院，將同意書交給病人，如果病人同意的話，手術當天再帶
    同意書過來開刀等語（見原審卷第九一頁）；而崔延泰亦曾陪同上訴人至被上訴
    人和平醫院看診大約三次（見原審卷第一０五頁），足見上訴人並非在匆促間決
    定摘除白內障，而係在多次看診後，經由被上訴人甲○○之解說，始決定施行白
    內障摘除術，並將手術同意書交由其子崔延泰簽名，同意施行手術及麻醉；雖手
    術同意書上上訴人罹患之病名及手術方法與醫師告知部分，均係空白，惟上訴人
    及其家屬均知上訴人係右眼罹患白內障，而有施行手術之必要，且實施手術者為
    被上訴人甲○○，故手術同意書未於空白處填載上開事項，無礙於上訴人之同意
    及被上訴人甲○○之說明，故上訴人主張被上訴人甲○○未盡醫療法上之告知義
    務，違反保護他人之法律，即屬無據。
五、況上訴人於原審自認對於被上訴人甲○○於為伊完成右眼白內障摘除手術後翌日
    ，即有告知伊須按時點眼藥、服藥、戴鐵製眼罩保護，避免眼球受到碰撞、避免
    用力解便、咳嗽、提重物、使眼內壓升高；上述現象皆可能造成眼角膜傷口裂開
    或眼內壓升高，使傷口更不易癒合，角膜散光的現象會更不易穩定，術後三個月
    須按時回診追蹤檢查，避免併發症的產生（見原審卷第九十九頁），參諸被上訴
    人和平醫院護理記錄記載，八十九年十一月七日下午三時許，上訴人手術後送入
    病房休息，護理人員亦告知上訴人：「３．先喝點水，無不適即採ｓｏｆｔｄｉ
    ｅｔ；４．勿任意取下眼罩，以保護眼睛。５．保持排便順暢，以免眼壓上升影
    響眼睛癒合。６．避免撞及」（見原審卷第九九頁），足證被上訴人甲○○稱其
    於手術後對可能發生之危險，已善盡說明及照顧義務。又上訴人對「超音波乳化
    術」可大幅降低傳統白內障手術所引起之併發症，其效能及優點顯較傳統白內障
    手術為佳之事實，並不爭執（見原審卷第四一頁），亦有上訴人提出之剪報（見
    原審卷第五四至五八頁）及被上訴人提出為上訴人不否認為真正之醫學獻原文及
    節本譯文足稽（見原審卷第一二六至一三一頁）。雖台大醫院鑑定意見認為水晶
    體太過成熟，角膜內皮細包數目不足為實施「超音波乳化術」之禁忌，惟上訴人
    在手術前最佳視力為零點參，且無特殊手術禁忌，無論選擇「囊外水晶體摘除併
    人工水晶體植入」或「超音波乳化術」均無不當，此亦有台大醫院鑑定意見可參
    （見原審卷第一三五至一三六頁），故被上訴人甲○○以「超音波乳化術」為為
    上訴人摘除白內障，亦無過失之可言。再據榮民總醫院之鑑定意見認白內障手術
    後，有可能導致散光的增加或變化，其程度可由數十度到上千度，散光太強則可
    能影響矯正視力，尤其是不規則散光，但究竟會影響矯正視力多少，則難以判定
    。白內障手術一般而言術後散光之穩定需要三個月，三個月內點用抗生素及類固
    醇也不致影響散光變化，因此醫師可以在術後三個月後視散光的情況再行處理；
    一般而言，抗生素及類固醇的使用對傷口之癒合影響並不大，且在手術後使用有
    其必要性；角膜破裂一般為外力、尖銳物傷及角膜並穿透所致，此有該院榮總鑑
    定書足憑（見原審卷第二二二至二二三頁）；而上訴人於八十九年十一月七日入
    院接受手術，於同年十一月八日出院，同年十二月五日在被上訴人和平醫院門診
    時，其最佳矯正視力為零點六，因此其右眼白內障手術「傷口恢復情形尚稱良好
    」等情（見原審卷第一三七頁台大醫院鑑定意見）。則白內障手術後，既有造成
    散光度數增加之可能，且醫師可以在三個月後視散光情形再做處理，上訴人自八
    十九年十一月七日手術後至同年十二月五日間，前後三次前往被上訴人和平醫院
    接受被上訴人甲○○之複診，其散光度數雖然由二百度增加至十二月五日之六百
    六十二度，惟上訴人於十二月五日矯正後之視力為零點六，可見其傷口恢復情形
    尚稱良好，其散光度數之增加，並非傷口癒合不良致，原告主張散光度數增加係
    因傷口復原不佳云云，顯屬無據。
六、末據上訴人之病歷所載：上訴人於手術後，在八十九年十一月九日辦理出院，同
    年月十四日回診時，眼壓正常，角膜清澈透明，人工水晶體未移位；同年月二十
    八日第二次回診，上訴稱眼睛有溢淚現象，被上訴人甲○○為上訴人進行鼻淚管
    引流檢查，發現原上訴人鼻淚管有部份阻塞現象，乃調整用藥並囑咐應於一週後
    返診。同年十二月五日上訴人再次回到被告和平醫院眼科門診，經檢查眼壓一切
    正常，右眼可採用鏡片矯正視力至○．六以上等語，亦有被上訴人提出之病歷可
    稽（見原審卷第九五至九八頁），益見上訴人術後流淚不止之情形，係因鼻淚管
    阻塞所致，與白內障手術之施行無關，雖上訴人主張被上訴人甲○○之病歷記載
    不實，惟未能舉證以實其說；而角膜破裂一般而言皆為緊急狀況，病患一般皆因
    疼痛及視力突然喪失而恐慌出現在急診求助；依上訴人之病歷所示，上訴人並無
    傷口癒合不良及角膜破裂之情況（見原審卷第二二二頁至二二三頁榮民總醫院鑑
    定意見），上開鑑定意見，兩造認無再補行鑑定之必要（見本院卷第一一五頁）
    ，經台大醫院鑑定結果，認右眼角膜嗣後破裂的主要原因可能因外傷造成（見原
    審卷第一三七頁台大醫院之鑑定意見），故上訴人主張被上訴人未發現上訴人傷
    口癒合不良及角膜破裂等情，在履行醫療契約過程中有過失云云，尤屬無據。
七、綜上所述，被上訴人甲○○並無違反醫療法之告知義務；且其採用「超音波乳化
    術」為上訴人施行手術亦無不當；上訴人在手術後回診之過程中，並無角膜破裂
    或傷口癒合不良之情形，故被上訴人甲○○採行之治療方法，難謂有何疏失；上
    訴人於八十九年十二月六日右眼角膜破裂，並無證據證明為被上訴人甲○○採行
    之手術或治療不當所致，則上訴人依侵權行為及債務不履行之法律關係、民法第
    一百九十一條之三規定及僱用人連帶責任，請求被上訴人連帶給付三百萬元並在
    本院追加加計法定遲延利息，均屬不應准許。從而，原審就連帶給付三百萬元部
    分所為上訴人敗訴之判決，核無違誤。上訴論旨，仍執前詞指摘原判決不當，求
    予廢棄改判，為無理由。
八、至於兩造其餘之攻擊或防禦方法及未經援用證據，經本院斟酌後，認為均不足以
    影響本件判決之結果，自無逐一論駁之必要，併此敘明。
九、據上論結，本件上訴及追加之訴均為無理由，依民事訴訟法第四百四十九條第一
    項、第七十八　　條，判決如主文。
中　　　華　　　民　　　國　　九十三　　年　　　一　　　月　　　十三　　日
                             臺灣高等法院民事第十三庭
                                     審判長法  官　 　林  鄉  誠
                                           法  官　   王  聖  惠
                                           法  官　 　劉  清  景
正本係照原本作成。
如不服本判決，應於收受送達後二十日內向本院提出上訴書狀，其未表明上訴理由者
，應於提出上訴後二十日內向本院補提理由書狀（均須按他造當事人之人數附繕本）
上訴時應提出委任律師或具有律師資格之人之委任狀；委任有律師資格者，另應附具
律師資格證書及釋明委任人與受任人有民事訴訟法第四百六十六條之一第一項但書或
第二項（詳附註）所定關係之釋明文書影本。
中　　　華　　　民　　　國　　九十三　　年　　　一　　　月　　 十四 　　日
　　　　　　　　　　　　　　　  　　　　　 書記官     高  澄  純
附註：
民事訴訟法第四百六十六條之一（第一項、第二項）：
對於第二審判決上訴，上訴人應委任律師為訴訟代理人。但上訴人或其他法定代理人
具有律師資格者，不在此限。
上訴人之配偶、三親等內之血親、二親等內之姻親，或上訴人為法人、中央或地方機
關時，其所屬專任人員具有律師資格並經法院認為適當者，亦得為第三審訴訟代理人
。
